【裁判字號】    97,訴,803
【裁判日期】    970925
【裁判案由】    商標異議
【裁判全文】
臺北高等行政法院判決
                                     97年度訴字第00803號
                              .
原      告  貴婷國際流行服飾有限公司
代  表  人  甲○○董事）住同.
訴訟代理人  林志剛  律師（兼送達代收人）
            楊憲祖  律師
            黃闡億  律師
被      告  經濟部智慧財產局
代  表  人  王美花（局長）住同上
訴訟代理人  丙○○
參  加  人  茱立安娜國際有限公司（原名：茱利安娜生技國際
            有限公司）
代  表  人  乙○○董事）住同.
上列當事人間因商標異議事件，原告不服經濟部中華民國97年1
月25日經訴字第09706100760 號訴願決定，提起行政訴訟，經本
院命參加人獨立參加訴訟，本院判決如下：
    主      文
原告之訴駁回。
訴訟費用由原告負擔。
    事實及理由
一、事實概要：
    茱利安娜生技國際有限公司（更名為茱立安娜國際有限公司
    即參加人）前於民國（下同）94年8 月10日以「J.J.’S Na
    ture皆自然」商標（下稱系爭商標，如附圖1 ），指定使用
    於商標法施行細則第13條所定商品及服務分類表第5 類之礦
    物質營養補充品、蛋白質營養補充品、蛋白質片、藍藻粉、
    藍藻片、藍藻粒、藍藻錠、藍藻精、綠藻粉、綠藻片、綠藻
    粒、綠藻錠、魚肝油、鰻魚髓油丸、鮭魚油丸、鮭魚油、大
    蒜油丸、大蒜油粉、高蛋白質粉、人蔘精、靈芝精、靈芝精
    丸、海藻片、苦茶油丸、小麥胚芽精油丸、大蒜精膠囊、靈
    芝膠囊、植物纖維素營養補充品、蛋白質粉、含蛋白質之營
    養粉、含蛋白質之營養添加劑、鯊魚軟骨粉、月見草油膠囊
    、魚油膠囊、乳酸菌錠、胎盤素膠囊、魚油膠囊、鯊魚軟骨
    膠製劑、營養補充劑、鮭魚油膠囊、鮫魚油膠囊、鯊魚軟骨
    素製劑、口服用胎盤素膠囊、鮭魚油丸、胡蘿蔔素、魚油丸
    、鯊魚軟骨素膠囊（粉）、鮫魚油丸、營養補助劑、甲殼質
    膠囊、胡蘿蔔素、乳糖、魚粉營養補充品、卵磷脂粉、燕窩
    精、植物纖維減肥片、纖維減肥粉、虫草精、甘蔗腊醇營養
    補充品等商品，向被告申請註冊，經其審查，核准列為註冊
    第0000000 號商標。嗣原告以系爭商標有違商標法第23條第
    1 項第12、13、14款之規定，對之提起異議。經被告審查，
    以96年7 月17日中台異字第950919號商標異議審定書所為「
    主張商標法第1 項第12、14款部分異議不成立，主張商標法
    第23條第1 項第13款部分異議駁回。」之處分。原告不服，
    提起訴願，經遭駁回，遂向本院提起行政訴訟。
二、原告訴稱：
  (1)本件爭點限於商標法第23條第1 項第12款，而同條項第13款
    、第14款不再爭執。
  (2)系爭商標應有商標法第23條第1 項第12款本文前段「商標相
    同或近似於他人著名商標或標章，有致相關公眾混淆誤認之
    虞者，不得註冊」規定之適用，系爭商標之註冊應予撤銷：
    二商標構成近似：
      1.系爭商標係由外文「J.J.’S Nature」，及字體較小之
        中文「皆自然」置於前揭外文右下角所組成，其中文「
        皆自然」佔其整體圖樣比例甚小，並非引人注意之主要
        部分，該商標整體予相關消費者深刻印象者，應為較大
        字體之外文「J.J.’S Nature」；而原告據爭「NATURA
        LLY JOJO及圖」、「NATURALLY JOJO」、「JOJO JEANS
        / NATURALLY JOJO」及「JOJO」等商標（下稱據爭商標
        ，如附圖2 ）圖樣，或為黑底白字之外文「NATURALLY
        」與「JOJO」上下分列所構成，或為單純之外文「NATU
        RALLY 」結合「JOJO」所構成，或為外文「JOJO JEANS
        」結合字體較小之「NATURALLY JOJO」所構成，或僅以
        單純之外文「JOJO」為商標圖樣。
      2.二造商標圖樣相較，予人寓目印象較深刻者分別為外文
        「J.J.’S 」、「Nature」、「JOJO」及「NATURALLY
        」，其中「Nature」與「NATURALLY 」均有自然之意涵
        ，僅名詞和副詞之別，而「J.J.’S 」中文之譯意或可
        譯為「某物為J.J.所有」，故該「’S 」之識別性較弱
        ，而「J.J.」與「JOJO」讀音縱有差異，惟其起首字母
        均為「J 」，二者區別並不鮮明。
      3.故二造商標整體圖樣於觀念上予人有同一系列商標之聯
        想，以具有普通知識經驗之消費者，於購買時施以普通
        所用之注意，極有可能會有所混淆而誤認二造商標商品
        來自同一來源或雖不相同但有關聯之來源，二者近似程
        度相當高，應屬構成近似之商標。
      4.原處分及訴願決定均肯認二造商標構成近似，且被告另
        案中台異字第951194號及950920號商標異議審定書中亦
        認定「J.J.’SNature 皆自然」商標與原告「NATURALL
        Y JO JO 及圖」商標構成近似，可供參酌。
    據爭商標為著名商標：
      1.商標法施行細則第16條規定：「本法所稱之著名，指有
        客觀證據足以認定已廣為相關事業或消費者所普遍認知
        者。」。原告為行銷及保護所創用之「NATURALLY JOJO
        及圖」、「NATURALLY JOJO」、「JOJO JEANS/NATURAL
        LY JOJO 」及「JOJO」等系列商標，已陸續於我國、日
        本、法國、新加坡、香港及中國大陸等地申准註冊商標
        。經長年之努力宣傳行銷，目前原告除於我國擁有高達
        60 多 個行銷據點在臺灣各地百貨公司設置專櫃，除主
        要都會區外，廣及基隆、宜蘭、羅東、花蓮、豐原、彰
        化、雲林、沙鹿、嘉義、內壢、楠梓等地，足使台灣各
        地消費者認識據爭商標，而其海外行銷據點更擴及於日
        本、新加坡及香港等地，為我國少數行銷海外之服飾品
        牌。
      2.又原告除持續投入資金於我國各大報章、時尚雜誌等平
        面媒體刊登廣告外，並廣泛於電視、火車站、公車車體
        上行銷宣傳、更於西元1997年3 月自創發行「NATURALL
        Y JOJO」流行時尚雜誌，宣傳介紹每季旗下商品動態，
        亦設立官方網站，藉由網路方式宣傳行銷，甚至巿面上
        已有許多不肖業者仿冒該「NATURALLY JOJO」系列商標
        商品。據此，足認原告「NATURALLY JOJO」等系列商標
        在巿場上已建立相當知名度，成為我國相關業者及消費
        者所熟知之著名商標，以上有原告於異議階段提出之商
        標註冊資料、各地行銷據點一覽表及店面照片、報章雜
        誌上刊登之行銷、廣告資料、火車站廣告看板照片、「
        NATURALLY JOJO」雜誌部分影本、宣傳海報、網站資料
        、刑事判決及道歉啟示等證據資料影本附卷可稽。而原
        處分及訴願決定亦肯認原告「NATURALLY JOJO及圖」商
        標為著名商標。
      3.且由上開原告提出之各項使用證據顯示原告已長期廣泛
        使用「NATURALLY JOJO」、「JOJO JEANS/NATURALLY
        JOJO」及「JOJO」等商標，該等商標與「NATURALLY
        JOJO及圖」商標早已為我國相關消費者及業者所熟知，
        均已成為著名商標，在被告另案中台異字第930522號異
        議審定書中即認定原告「NATURALLY JOJO」、「JOJO J
        EANS/NATURALLY JOJO 」等系列商標為著名商標，鈞院
        95年度訴字第2363號判決亦肯認原告「NATURALLY JOJO
        及圖」、「JOJO JEANS/NATURALLY JOJO 」及「JOJO」
        等商標為著名商標及鈞院96年度訴字第1380號判決亦認
        定原告「NATURALLY JOJO」商標為著名商標，可供參酌
        。
    二造商標間有混淆誤認之虞：
      1.原處分以二造商標之近似程度並非極高，作為否定二造
        商標間有混淆誤認之虞的理由，有違「混淆誤認之虞」
        的判斷原則，且與商標近似的定義相矛盾：
        按相衝突的二商標如構成近似（相似程度達到商標法上
        的「近似」定義），則理論上，在不考慮其他判斷因素
        下，二者即應達到「混淆誤認之虞」的程度，因此，本
        件二造商標構成近似，應為判斷有無「混淆誤認之虞」
        時的積極因素，而非負面因素。近似程度的高低僅影響
        對其他判斷因素的要求程度（「混淆誤認之虞」審查基
        準5.2.13點規定：「由於混淆誤認各相關因素的強弱都
        可能影響對其他因素的要求程度，因此對商標近似之判
        斷，除了判斷是否近似外，若能進一步論述其近似的程
        度，在判斷混淆誤認上更為有用且有其必要性。」可供
        參酌），近似程度愈高，對其他判斷因素的要求程度愈
        低；近似程度愈低，對其他判斷因素的要求程度則愈高
        。再者，判斷是否達到「混淆誤認之虞」的程度，並不
        以二造商標近似程度極高為要件。
      2.相關消費者對衝突之二商標如僅熟悉其中之一者，則就
        該較為被熟悉之商標，應給予較大之保護（「混淆誤認
        之虞」審查基準5.6.2 點參照），商標知名度之高低判
        斷，其實益在於判定該等防衛性權能所及之範圍，知名
        度越高，防禦權能所及於之商品或服務種類也越廣（鈞
        院90年度訴字第348 號判決參照）。而據爭「NATURALL
        Y JOJO」等系列商標知名度極高，已如前述，則據爭「
        NATURALLY JOJO」等系列商標既具高知名度，其防禦權
        能不應僅及於衣服商品。
      3.原告有多角化經營「NATURALLY JOJO」等系列商標商品
        之事實：
        本件原告已廣泛註冊「NATURALLY JOJO」等系列商標於
        多項商品或服務領域，包括化妝品、眼鏡、鐘錶、金、
        銀、寶石、皮包、錢包、鞋子、襪子、圍巾、領帶、衣
        服、廣告之企劃設計製作代理宣傳及宣傳品遞送、櫥窗
        設計及擺設之設計、網路拍賣、食品及飲料零售、化學
        製品零售、蠟燭、空氣淨化製劑、石膏或壓克力製擺飾
        品、枕頭、碗、盤、拉鍊、地毯等等，且除衣服商品外
        ，原告已實際使用「NATURALLY JOJO」等系列商標於水
        壼、背包、領帶、鞋子、帽子、手錶、眼鏡、相簿、行
        動電話等各項商品，甚至以「NATURALLY JOJO」為冰淇
        淋品牌在臺北太平洋SOGO、高雄漢神、新竹遠東百貨等
        知名百貨公司開設冰淇淋專賣店，凡此有「NATURALLY
        JOJO」雜誌西元1997年春夏及2004年2 至5 月號、蘋果
        日報及民生報剪報、網路新聞、「NATURALLY JOJO」手
        機廣告及發表會照片、原告公司發展過程簡介等證據資
        料影本可證。原告確有多角化經營「NATURALLY JOJO」
        等系列商標商品之事實，足堪認定，原告「NATURALLY
        JOJO」等系列商標受保護之範圍應及於非衣服類商品。
        且另案註冊第0000000 號「JOJO」商標異議案中，被告
        中台異字第91 1532 號商標異議審定書及經濟部96年2
        月16日經訴字第09606062570 號訴願決定書即認定原告
        有多角化經營之情形，原告「NATURALLY JOJO」商標受
        保護之範圍應及於非衣服類商品，而據以撤銷他人指定
        使用於眼鏡類商品之商標，可供本件參酌。
      4.商標法第23條第1 項第12款規定並不以二造商標指定使
        用商品或服務相同或類似，或具有競爭關係為構成要件
        ，而以二造商標間有使消費者產生混淆誤認之虞為已足
        。退步言之，縱使認為二造商標指定使用商品並不類似
        ，在巿場上不具競爭關係，惟綜合考量二造商標之近似
        程度，系爭商標易予人同屬原告「NATURALLY JOJO」系
        列商標之聯想，原告行銷據點廣及台灣各地，據爭「NA
        TURALLY JOJO」系列商標知名度極高，且已廣泛使用於
        背包、鞋子、帽子、手錶、眼鏡、行動電話及冰淇淋等
        各式商品，有多角化經營之情形等因素加以判斷，一般
        消費者極有可能誤認系爭商標所表彰之來源與據爭商標
        相同，或者誤認二商標之使用人間存在關係企業、授權
        關係、加盟關係或其他類似關係，而產生混淆誤認情事
        ，應有商標法第23條第1 項第12款規定之適用。
  (3)系爭商標應有商標法第23條第1 項第12款本文後段「商標相
    同或近似於他人著名商標或標章，有減損著名商標或標章之
    識別性或信譽之虞者，不得註冊」規定之適用，系爭商標之
    註冊應予撤銷：
    所謂減損識別性，係指他人以相同或近似著名標章之圖樣，
    指定使用於不相同或不類似之商品或服務，致著名標章與特
    定商業來源間之聯繫能力因而減弱而言。例如：第三人將「
    微軟MICROSOFT 」作為商標圖樣，指定使用於豆腐或檳榔商
    品，消費者不會混淆，因為一般消費者不相信微軟會去賣豆
    腐或賣檳榔，但是若因此而核准不相關之商品註冊，將導致
    「微軟MICROSOFT 」變成習知習見之標章，久而久之其商標
    獨創性將消失殆盡，故有必要於混淆誤認之外，另給予較高
    層次的保護（93年2 月智慧財產權月刊62期第91頁洪淑敏撰
    「新修正商標法」論文內容參照）。退步言之，縱使認為系
    爭商標並無使消費者產生混淆誤認之虞，惟衡酌二造商標之
    近似程度及據爭「NATURALLY JOJO」系列商標之知名度等各
    項因素，如允許系爭商標註冊，將導致據爭「NATURALLY JO
    JO」系列商標與原告間之聯繫能力因而減弱，久而久之原告
    「NATURALLY JOJO」系列商標之獨創性將消失殆盡，縱使認
    為系爭商標無商標法第23條第1 項第12款本文前段規定之適
    用，惟仍有同款本文後段規定之適用。
  (4)綜上，原告主張系爭商標與據爭商標構成近似商標，且據爭
    商標為著名商標，並有多角化之經營之情形，則原告據爭商
    標受保護之範圍應及於非衣服類商品。且若允許系爭商標註
    冊，將導致據爭商標與原告間之聯繫能力因而減弱，而使據
    爭商標之獨創性消失殆盡，故系爭商標有商標法第23條第1
    項第12款規定不得註冊之事由，原處分及訴願決定於法顯有
    違誤等情。因而聲明：「訴願決定及原處分均撤銷暨判命被
    告作成系爭商標之註冊應予撤銷之處分，訴訟費用由被告負
    擔」。
三、被告抗辯：
  (1)商標法第23條第1 項第12款之立法意旨除在保護著名商標或
    標章外，亦在防止混淆，維護交易安全，保護消費大眾利益
    ，故本款之適用除須有以相同或近似於他人著名之商標或標
    章申請註冊外，尚須因而有致公眾發生混淆誤認之虞，或有
    減損著名商標或標章之識別性或信譽之虞者，始足當之。所
    謂「有致公眾混淆誤認之虞者」，係指商標有使相關消費者
    對其所表彰之商品來源或產製主體發生混淆誤信之虞而言，
    而判斷是否有混淆誤認之虞，被告公告之「混淆誤認之虞」
    審查基準，列有各項相關參考因素。又所謂「有減損著名商
    標或標章之識別性或信譽之虞」者，係指商標以不公平方式
    或不正利用著名商標之識別性，使用於不同商品或服務，導
    致著名商標與特定商業來源間之聯繫能力減弱，而有致減損
    著名商標之價值，或因利用著名商標信譽，使用於不同商品
    或服務，使著名商標商譽或形象遭到損害玷污者而言。且商
    標減損和混淆誤認之虞在著名程度之考量上仍有不同，在商
    標減損部分，據為爭議之商標所表彰之信譽與識別性必須已
    為絕大多數的「一般消費者」所普遍認知始可，較之混淆誤
    認之虞僅需達「相關消費者」所熟知之程度，適用條件應更
    為嚴格；又商標近似及據爭商標是否著名二項要素，依前揭
    法條規定為必須具備之要件，其他參酌要素則視個案中是否
    存在而為斟酌。而商標法第23條第1 項第14款規定之適用應
    以兩造商標指定使用於同一或類似商品或服務為前提要件。
    而類似商品或服務，係指二個不同的商品或服務，在功能/
    性質、材料/ 內容、產製者/ 提供者或其他因素上具有共同
    或關聯之處，如果標上相同或近似的商標，依一般社會通念
    及市場交易情形，易使商品或服務消費者誤認其為來自相同
    或雖不相同但有關聯之來源，則此二個商品或服務間即存在
    類似的關係（前揭審查基準5.3.1 參照）。
  (2)本件存在之相關因素之審酌：
    商標是否近似暨其近似之程度：
      商標近似係指二商標予人之整體印象有其相近之處，若其
      標示在相同或類似的商品/ 服務上時，以具有普通知識經
      驗之消費者，於購買時施以普通之注意，可能會有所混淆
      而誤認二商品/ 服務來自同一來源或誤認不同來源之間有
      所關聯（前揭審查基準5. 2.1參照）。商標近似之判斷得
      就二商標外觀、觀念及讀音為觀察。本件系爭商標圖樣係
      由外文字母「J 」搭配「．」符號重複排列與外文字「Na
      ture」及字體較小之中文「皆自然」3 字分列上下組合而
      成，而原告據爭之「NATURALLY- JOJO 」、「JOJO」、「
      JOJO JEANS NATURALLY JOJO 」、「NEW YORK GIRL J.J.
      」商標圖樣，或為黑底白字之外文「NATURALLY 」與「JO
      JO」上下分列所構成，或為單純之外文「JOJO」，或為單
      純之外文「JOJO」結合具說明性外文「JEANS 」所構成，
      或為單純之外文「JOJO」結合外文「NATURALLY 」所構成
      ，或為單純之外文「NEW YORK GIRL J.J.」，二者相較，
      系爭商標之「J.J.」文字設計，易使人聯想其係外文「JO
      JO」之縮寫，又外文字「Nature」與「NATURALLY 」均有
      自然之意涵，其僅名詞和副詞之別，是二造商標予人之寓
      目印象相彷，觀念相近，以具有普通知識經驗之消費者，
      於購買時施以普通之注意，雖仍有使人產生混淆誤認之虞
      ，惟二者商標之近似程度並非極高。
    據爭商標是否為著名暨其知名之程度：
      本件據原告提出之中台異字第941132號商標異議審定書、
      各國註冊商標資料、國內外行銷據點一覽表、報章雜誌廣
      告、獲選為上海市西元2001年消費者最喜歡的十大品牌服
      飾資料及美國棉花協會之新美國棉品質認證證書等證據資
      料影本，固可證明據爭商標使用在衣服等商品上，已為相
      關事業或消費者所普遍認知而為著名商標，惟其知名度應
      僅及於該衣服等商品。又原告所舉鈞院96年度訴字第1380
      號判決，因該案二商標商品近似，與本件不同，不能援引
      。
  (4)本件綜合斟酌二造商標之近似程度並非極高，且考量據爭商
    標僅著名於化粧保養品、衣服等商品領域上，與系爭商標商
    品指定使用之「礦物質營養補充品、蛋白質營養補充品、蛋
    白質片、藍藻粉」等商品明顯不同，二者之商品性質、功能
    、消費者等皆相差甚遠，依一般社會通念及市場交易情形，
    市場區隔明顯而不具利益競爭關係，從而系爭商標之申請註
    冊，客觀上尚無使一般消費者對其所表彰之商品來源或產製
    主體發生混淆誤認之虞。另參酌二造商標之近似程度並非極
    高，且據爭商標於系爭商標申請註冊日前至多僅為衣服等商
    品領域上之相關業者及消費者所熟悉，據爭商標之知名度並
    未涵蓋不類似或完全不具競爭關係之營養補充品等商品，亦
    難謂參加人有以不公平方式或不正利用著名商標之識別性，
    使用於性質不同之商品，而有減損著名商標或標章之識別性
    或信譽之虞，系爭商標之註冊應無商標法第23條第1 項第12
    款規定之適用。又原告雖主張有多角化經營之情形，但未提
    供據爭商標已經使用在營養補充品之證據資料，無法證明未
    來會跨足到營養補充品之領域。
  (5)綜上，被告以系爭商標與據爭商標之近似程度並非極高，且
    據爭商標僅著名於化粧保養品、衣服等商品領域上，與系爭
    商標指定使用之商品明顯不同，系爭商標客觀上尚無使一般
    消費者對其所表彰之商品來源或產製主體發生混淆誤認之虞
    ，亦無減損據爭商標或標章之識別性或信譽之虞。且二者無
    論商品/ 服務之功能/ 性質、材料/ 內容、產製者/ 提供者
    等皆明顯有別，依一般社會通念及市場交易情形，非屬構成
    類似。故系爭商標應無商標法第23條第1 項第12款規定之適
    用，原處分並無違誤等語，而聲明：「原告之訴駁回，訴訟
    費用由原告負擔」。
四、參加人之陳述：參加人未於準備程序及言詞辯論期日到場，
    亦未提出書狀作何聲明或陳述。
五、得心證之理由：
  (1)按商標「相同或近似於他人著名商標或標章，有致相關公眾
    混淆誤認之虞，或有減損著名商標或標章之識別性或信譽之
    虞者」，不得註冊，為商標法第23條第1 項第12款所明定。
    相關之規範概念：
      1.所謂「有致公眾混淆誤認之虞者」，係指商標有使相關
        消費者對其所表彰之商品來源或產製主體發生混淆誤信
        之虞而言，而判斷是否有混淆誤認之虞，被告公告之「
        混淆誤認之虞」審查基準，列有各項相關參考因素。
      2.所謂「有減損著名商標或標章之識別性或信譽之虞」者
        ，係指商標以不公平方式或不正利用著名商標之識別性
        ，使用於不同商品或服務，導致著名商標與特定商業來
        源間之聯繫能力減弱，而有致減損著名商標之價值，或
        因利用著名商標信譽，使用於不同商品或服務，使著名
        商標商譽或形象遭到損害玷污者而言。
    適用前段與後段之異同：
      1.且商標減損和混淆誤認之虞在著名程度之考量上仍有不
        同，在商標減損部分，據為爭議之商標所表彰之信譽與
        識別性必須已為絕大多數的「一般消費者」所普遍認知
        始可，較之混淆誤認之虞僅需達「相關消費者」所熟知
        之程度，適用條件應更為嚴格；又商標近似及據爭商標
        是否著名二項要素，依前揭法條規定為必須具備之要件
        ，其他參酌要素則視個案中是否存在而為斟酌。
      2.故適用第12款之前提是：「商標近似」及「據爭商標是
        著名商標」，而適用前段之要件為著名性達「相關消費
        者」所熟知之程度（因為只要相關消費者有混淆誤認之
        虞即可），而是適用後段是「一般消費者」所普遍認知
        始可（使用於不同商品或服務，使著名商標形象受損，
        因應不同商品故要達一般消費者所普遍認知）。
    本案爭點在於：
      1.系爭商標與據爭商標是否近似，據爭商標是否為著名商
        標。
      2.是否因據爭商標之著名性，而致相關消費者有混淆誤認
        之虞。
      3.是否因據爭商標之著名性，而致有減損著名商標之識別
        性或信譽之虞。
  (2)據爭商標是否為著名商標。
    由商標法施行細則第16條規定：「本法所稱之著名，指有
      客觀證據足以認定已廣為相關事業或消費者所普遍認知者
      。」而言，原告為行銷及保護所創用之「NATURALLY JOJO
      及圖」、「NATURALLY JOJO」、「JOJO JEANS/NATURALLY
      JOJO」及「JOJO」等系列商標，已陸續於各申准註冊商標
      ，經多年之經營擁有60多個行銷據點，足使台灣各地消費
      者認識據爭商標，而其海外行銷據點更擴及於日本、新加
      坡及香港等地，平面媒體廣告、電視、火車站、公車車體
      之行銷宣傳、更自創發行「NATURALLY JOJO」流行時尚雜
      誌，設立網站，藉由網路方式宣傳行銷，足認原告「NATU
      RALLY JOJO」等系列商標在巿場上已建立相當知名度，成
      為相關業者及消費者所熟知之著名商標，應無疑義。
    且在被告另案中台異字第930522號異議審定書中即認定原
      告「NATURALLY JOJO」、「JOJO JEANS/NATURALLY JOJO
      」等系列商標為著名商標，本院95年度訴字第2363號判決
      亦肯認原告「NATURALLY JOJO及圖」、「JOJO JEANS/NAT
      URALLY JOJO 」及「JOJO」等商標為著名商標及本院96年
      度訴字第1380號判決亦認定原告「NATURALLY JOJO」商標
      為著名商標，亦可供參，據爭商標為著名商標，應堪認定
      。
  (3)系爭商標與據爭商標是否近似。
    系爭商標圖樣係由外文「J.J.’S Nature」，及字體較小
      之中文「皆自然」置於前揭外文右下角所組成。其中文「
      皆自然」佔其整體圖樣比例甚小，予相關消費者深刻印象
      應為較大字體之外文「J.J.’S Nature」。據爭商標圖樣
      有5 種態樣：
      1.註冊第679999、715722、715723、715724、722454、76
        4598、854890、863986、885598、928514等號「NATURA
        LLY JOJO及圖」商標圖樣，由黑底反白字體之外文「NA
        TURALLY 」及「JOJO」分列上、下二行所構成（如附圖
        5-1）。
      2.註冊第0000000 、0000000 、0000000 號「JOJO JEANS
        NATURALLY JOJO 」商標圖樣，係以「JOJO JEANS」置
        上行，「NATURALLY JOJO」以較小比例置於下行偏右（
        如附圖5-2）。
      3.註冊第0000000 號「NEW YORK GIRL J.J.」商標圖樣，
        以外文「NEW YORK」、「GIRL」、「J.J.」橫列一排所
        構成（如附圖˙5-3 ）。
      4.註冊第00000000號「JO JO 」商標圖樣，以外文「JO J
        O 」以橫列一排所構成（如附圖˙5-4 ）。
      5.註冊第0000000 號「NATURA LLY JOJO 」商標圖樣，以
        一排外文「NATURALLY JOJO」所構成（如附圖˙5-5 ）
        。
    而系爭商標圖樣與據爭諸商標圖樣相較，予人寓目印象較
      深刻者分別為外文「J.J.’S 」、「Nature」、「JOJO」
      及「NATURALLY 」，其中「Nature」與「NATURALLY 」二
      字皆有「自然」之意涵，而「J.J.’S 」中文之譯意或可
      譯為「某物為J.J.所有」，故該「’S 」之識別性較弱，
      而「J.J.」與「JOJO」之讀音縱有差異，惟其起首字母均
      為「J 」，二者區別並不鮮明。故兩造商標整體圖樣於觀
      念上予人有同一系列商標之聯想，以異時異地隔離整體觀
      察，而者商標圖樣應構成近似。
  (4)有無致相關消費者有混淆誤認之虞。
    兩項商標有無商標法第23條第1 項第12款前段之情事，是
      要探討二者是否為近似商標，及有無致相關消費者混淆誤
      認之虞，而所謂「有致相關消費者混淆誤認之虞」者，係
      指兩商標因相同或構成近似，致使相關消費者誤認為同一
      商標，或雖不致誤認兩商標為同一商標，但極有可能誤認
      兩商標之商品／服務為同一來源之系列商品／服務，或誤
      認兩商標之使用人間存在關係企業、授權關係、加盟關係
      或其他類似關係而言。而判斷有無混淆誤認之虞，則應參
      酌商標識別性之強弱、商標之近似及商品／服務類似等相
      關因素之強弱程度、相互影響關係及各因素等綜合認定是
      否已達有致相關消費者產生混淆誤認之虞。
    就商標識別性之強弱而言，而系爭商標之主要部分「J.J.
      」與據爭商標之主要部分「JOJO」之讀音縱有差異，惟其
      起首字母均為「J 」，二者區別並不鮮明，所以商標識別
      性僅屬區別上不明顯，而非極為相似，故兩項商標近似之
      程度非高。而商品或服務類似之強弱程度、相互影響關係
      而言，系爭商標，指定使用於商標法施行細則第13條所定
      商品及服務分類表第5 類之礦物質營養補充品、蛋白質營
      養補充品、蛋白質片、藍藻粉、藍藻片、藍藻粒、藍藻錠
      、藍藻精、綠藻粉、綠藻片、綠藻粒、綠藻錠、魚肝油、
      鰻魚髓油丸、鮭魚油丸、鮭魚油、大蒜油丸、大蒜油粉、
      高蛋白質粉、人蔘精、靈芝精、靈芝精丸、海藻片、苦茶
      油丸、小麥胚芽精油丸、大蒜精膠囊、靈芝膠囊、植物纖
      維素營養補充品、蛋白質粉、含蛋白質之營養粉、含蛋白
      質之營養添加劑、鯊魚軟骨粉、月見草油膠囊、魚油膠囊
      、乳酸菌錠、胎盤素膠囊、魚油膠囊、鯊魚軟骨膠製劑、
      營養補充劑、鮭魚油膠囊、鮫魚油膠囊、鯊魚軟骨素製劑
      、口服用胎盤素膠囊、鮭魚油丸、胡蘿蔔素、魚油丸、鯊
      魚軟骨素膠囊（粉）、鮫魚油丸、營養補助劑、甲殼質膠
      囊、胡蘿蔔素、乳糖、魚粉營養補充品、卵磷脂粉、燕窩
      精、植物纖維減肥片、纖維減肥粉、虫草精、甘蔗腊醇營
      養補充品等商品，而據爭商標使用於衣服、皮包、鐘錶、
      化粧品、眼鏡、寶石、毛巾、鞋子、襪子等商品或廣告之
      企劃設計製作代理宣傳器材及宣傳品遞送、化粧品零售等
      服務，二者迥然有別，且二者並無競爭關係，不致使相關
      公眾對其所表彰之商品來源或產製主體發生混淆誤認之虞
      。準此，系爭商標之註冊，尚無違反商標法第23條第1 項
      第12款前段之規定。
    即使原告稱有多角化經營，然其商品或服務之領域，仍限
      於包括化妝品、眼鏡、鐘錶、金、銀、寶石、皮包、錢包
      、鞋子、襪子、圍巾、領帶、衣服、廣告之企劃設計製作
      代理宣傳及宣傳品遞送、櫥窗設計及擺設之設計、網路拍
      賣、食品及飲料零售、化學製品零售、蠟燭、空氣淨化製
      劑、石膏或壓克力製擺飾品、枕頭、碗、盤、拉鍊、地毯
      等，即使涉及食品有僅於冰淇淋部分，也與礦物質營養補
      充品，或類似健康食品之食品類有相當之差異，自不能因
      多角化經營而認為其商標之認知，已經跨出未曾經營之其
      他商品領域，故系爭商標之消費族群與據爭商標即使多角
      化經營後之消費族群，仍有相當之差異，故據爭商標之著
      名性並未達到系爭商標之消費族群所熟知之程度，本件情
      節並非如原告所稱「NATURALLY JOJO」商標受保護之範圍
      應及於非衣服類商品，而據以撤銷他人指定使用於眼鏡類
      商品之商標，即使及於眼鏡類，也無法認定及於礦物質營
      養補充品或類似健康食品之食品類；原告此部分所稱自無
      足憑。
  (5)有無致減損著名商標之識別性或信譽之虞。
    商標法第23條第1 項第12款後段部分：1.判斷是否對於先
      使用商標之識別性或信譽有減損之虞時，適用條件應與「
      混淆誤認之虞」有別，且更為嚴謹，倘若二商標近似程度
      並非極高，抑或據爭商標之著名程度未達一般公眾均已熟
      知之高度，則無成立商標法第23條第1 項第12款後段之餘
      地。
    本件據爭之註冊第679999、715722、715723、715724、72
      2454、764598、85 4890 、863986、885598、928514等號
      「NATURALLY JOJO及圖」商標（附圖2-1 ，最近似於系爭
      商標者）指定使用於衣服等商品領域雖堪認為著名商標，
      惟商標法第23條第1 項第12款後段所要求之著名程度要更
      高，要達到一般消費者熟悉之程度；而由原告所檢附之使
      用證據資料，仍以衣服、服飾等商品為主，即使合併觀察
      原告多角化經營之結果，現存之證據顯示難認該「NATURA
      LLY JOJO及圖」商標已為非衣服等商品領域之一般公眾均
      已熟知之商標；即該據爭商標之熟悉度尚未達到該款要求
      之程度，故據爭諸商標尚難證明系爭商標有違商標法第23
      條第1 項第12款後段規定。
  (6)綜上所述，本件被告所為原告「主張商標法第23條第1 項第
    12款、第14款部分異議不成立。主張商標法第23條第1 項第
    13款部分異議駁回」之處分，揆諸首揭法條規定及說明，洵
    無不合，訴願決定予以維持，亦無不合。原告徒執前詞，訴
    請撤銷，並命被告作成系爭商標之註冊應予撤銷之處分，均
    無理由，應予駁回。至於本件關於商標法第23條第1 項第13
    、14款之部分已無爭執，即無庸審究，併予敘明。又本案事
    證已臻明確，兩造其餘攻擊防禦方法均與本件判決結果不生
    影響，故不逐一論述，併此敘明。
六、據上論結，本件原告之訴為無理由，依行政訴訟法第98條第
    1 項前段，判決如主文。
中    華    民    國    97    年  9     月      25    日
            臺北高等行政法院第三庭
                    審判長法  官  姜素娥
                          法  官  劉介中
                          法  官  陳心弘
上為正本係照原本作成。
如不服本判決，應於送達後20日內向本院提出上訴狀並表明上訴
理由，如於本判決宣示後送達前提起上訴者，應於判決送達後20
日內補提上訴理由書（須按他造人數附繕本）。
中    華    民    國    97    年     9    月   25     日
                          書記官  鄭聚恩


司法院資訊處製作；財團法人民間司法改革基金會備份。
